【裁判字號】    92,台上,6576
【裁判日期】    921127
【裁判案由】    誣告等罪
【裁判全文】
最高法院刑事判決                              九十二年度台上字第六五七六號
    上  訴人  即
    自   訴   人  王世勤
    上訴人即被告  丙○○
    選 任辯護 人  林復華律師
                  吳文豊律師
    上訴人即被告  甲○○
    被        告  乙○○
                  丁○○
右上訴人等因王世勤自訴被告等誣告等罪案件，不服台灣高等法院高雄分院中華民國
九十年六月一日第二審判決（九十年度上訴字第四六八號，自訴案號：台灣高雄地方
法院八十九年度自字第六０一號），提起上訴，本院判決如左：
    主  文
原判決關於丙○○、甲○○、乙○○部分撤銷，發回台灣高等法院高雄分院。
其他上訴駁回。
    理  由
一撤銷發回部分：
本件原判決認定上訴人即被告丙○○、甲○○於民國八十六年間任職於高雄市立啟智
學校（下稱啟智學校），分別擔任司機及工友，為依據法令從事公務之人員，因不滿
該校事務組長即上訴人王世勤管理指責，圖思報復，竟基於意圖王世勤受貪污刑事處
分之共同犯意聯絡，明知王世勤於八十六年二月間承辦啟智學校購辦充實洗車教室設
備業務時，並未向承作廠商一統清潔工程有限公司（下稱一統公司）負責人曾綠珊索
取新台幣（下同）五萬元回扣，且明知王世勤未向曾至啟智學校維修視廳設備之培芝
家電行維修技師丁○○索取回扣一萬二千元，丙○○、甲○○二人竟於八十六年十二
月三日，在法務部調查局高雄市調查處，推由丙○○向該處調查員檢舉誣指陳稱：「
八十六年二、三月間，我在學校值日室親眼目睹王世勤找來某汽車設備販賣商之業務
員，王某向業務員表示教育部補助二十六萬元作為採購洗車設備之用途，供啟智學生
練習洗車課程之用，故希望以少報多來完成二十六萬元之核銷，但應給王某五萬元作
為回扣，該業務員同意後，：順利決標，過了數日，廠商依約交貨完成驗收以後，該
業務員便依約在值日室交給王世勤五萬元作回扣」、「培芝家電行維修技師丁○○是
我友人，亦因我之關係多次至學校維修視聽設備，大概在八十六年七月間，王世勤找
我向友人丁○○索取回扣一萬二千元，我認為只是維修並沒有如此好之利潤，且不願
代為出面，乃拒絕王世勤，事後聽聞丁○○抱怨王世勤曾向他索取回扣一萬二千元但
被拒絕後，便不再找他負責校內視聽設備之維修」等語，甲○○陪同丙○○製作調查
筆錄在場簽認，王世勤因而被台灣高雄地方法院檢察署檢察官依貪污罪嫌起訴，嗣經
原審法院判決無罪確定等情。因而撤銷第一審關於諭知丙○○、甲○○無罪部分之判
決，改判論處丙○○、甲○○共同依據法令從事公務之人員，意圖他人受刑事處分，
向該管公務員誣告他人犯貪污罪刑。並以上訴人王世勤於第一審自訴意旨略以：(一)、
被告乙○○與丙○○、甲○○基於共同誣告之犯意，於八十六年十月初高雄市政府教
育局政風室主任朱陸艇、股長李政旺至啟智學校視察時，由乙○○以丙○○、甲○○
名義繕寫誣指上訴人王世勤涉嫌貪瀆之檢舉函交與朱、李二人，檢舉函內容載明：「
一、教育部補助款、洗車設備購置，目睹王世勤組長於值日室向廠商索取回扣五萬元
。二、向水電承包商（昇華水電行）每樣工程索一成回扣，並於吃喝花用時由廠商付
錢（呷芝樂海鮮餐廳、中正路和福德路口金名座冰果室）。三、於守衛室內向木工包
商索取回扣。四、向培芝家電行丁○○先生索取回扣一萬二千元，不給後不再向他採
購。」等虛構事項，交予組長李政旺帶回查辦，因認被告乙○○涉犯誣告罪嫌。(二)、
被告乙○○於八十八年八月二十五日就王世勤所涉貪瀆案出庭作證時，庭呈其製作之
啟智學校調整事務組長人選之校內簽呈，該簽呈說明項下即敘述王世勤有諸多不法情
事，惟啟智學校校長王武義於該簽呈除批示「一檢具相關資料移送法辦」外，另有批
示「二請吳主任擇一任用之前，給王組長申辯說明機會」，而被告乙○○庭呈該簽呈
影本與法院之前，竟先塗抹該簽呈關於啟智學校校長批示之第二點內容，再複印庭呈
法院資為不利於王世勤之證據方法，有卷存該簽呈一件及其末頁二份可供比對，足見
被告乙○○之心態可議。則被告乙○○意圖使上訴人王世勤受刑事處分，竟然事先變
造簽呈並提出於法院，因認被告乙○○涉犯刑法第一百六十九條第二項之準誣告罪嫌
。(三)、被告乙○○於王世勤涉嫌貪瀆案件法院審理中，到庭誣指王世勤承辦採購業務
有貪瀆舞弊情事，然被告乙○○明知其所指述內容除業經高雄市政府教育局政風室移
送調查處調查結果查無其事外，且相關廠商均到庭證述並非事實，顯見被告乙○○之
指述純屬捏造，因認被告乙○○涉犯誣告及偽證罪嫌等情。惟經審理結果，乙○○被
訴誣告、準誣告部分，尚屬不能證明；被訴偽證部分，因王世勤非犯罪被害人，不得
提起自訴，因而維持第一審關於乙○○被訴誣告、準誣告部分均無罪及被訴偽證部分
自訴不受理之判決，駁回此部分王世勤在第二審之上訴，固非無見。
惟查(一)、刑法第一百六十九條第一項之誣告罪，以使人受刑事或懲戒處分之意思向該
管公務員誣告為要件，若因公務員之訊問，而為不利於他人之陳述，縱其陳述涉有虛
偽，既無申告他人使其受刑事或懲戒處分之意思，即與誣告罪之要件不符。原判決以
丙○○於八十六年十二月三日在法務部調查局高雄市調查處（以下稱高雄市調查處）
之供述認定丙○○、甲○○共犯誣告罪。然卷查丙○○上開調查筆錄訊問之初係記載
：「問：你是否願意接受本處人員訪查？」「答：願意，因在辦公室談話不便，故主
動與甲○○一同至貴處接受訪查並製作筆錄。」「問：你有無向貴校總務主任乙○○
提供有關貴校庶務組長王世勤涉嫌貪污情事？」「答：有的，……」，而該處之刑事
案件函送書調查經過記載：「案據高雄市政府教育局來函，經調查屬實，爰函請偵辦
。」等語（台灣高雄地方法院檢察署八十七年度偵字第一二四二八號影印卷第一頁、
第四頁）。如果無訛，則丙○○於該調查處之不實供述究係調查人員之訊問時所為之
陳述，抑或是其向調查人員提出之檢舉，仍有欠明瞭，此因攸關丙○○、甲○○有無
誣告之故意，自有詳予究明之必要，原判決對此未詳予調查釐清，遽為判決，尚嫌速
斷。(二)、共同正犯之成立，除同謀共同正犯外，以有犯意之聯絡，與行為之分擔為要
件，而此項要件，除應於事實欄內詳加記載外，並應於理由內逐一說明其認定此項事
實所憑之證據，方足資為論罪科刑之根據。倘事實欄已有及，而理由未加說明，是
理由不備，若理由已加說明，而事實無此記載，則理由失其依據，均難謂為合法。原
判決論丙○○、甲○○共犯誣告罪，而於事實記載丙○○、甲○○基於意圖王世勤受
貪污刑事處分之共同犯意聯絡，推由丙○○向法務部調查局高雄市調查處調查員檢舉
誣指陳稱……等語，甲○○陪同丙○○製作調查筆錄在場簽認等情。但究竟憑何證據
認定丙○○為該不實之陳述與甲○○有犯意之聯絡，原判決未於理由內詳予論述說明
，而甲○○在該筆錄之末係記載「在場人：甲○○。」，何以會為如此之記載，用意
何在？能否憑此而謂丙○○此部分之陳述與甲○○有犯意聯絡，仍有欠明瞭，原判決
亦未調查說明，遽論以共同正犯，尚嫌理由欠備。(三)、原判決理由謂：甲○○另於八
十七年七月十五日檢察官偵查中誣稱：「（八十六年二、三月間在啟智學校之值日室
丙○○交五萬元給王世勤否？）有，我剛要上所，有聽說保證金五萬元拿去，王世
勤當場點算，王世勤並叫我出去不要亂講話」等語，屬接續誣告行為，應僅論以單純
一罪（原判決理由二）。但原判決事實欄內並無此記載，致其理由說明失其事實依據
，尚有未洽。(四)、當事人聲請調查之證據如與待證事實有重要關係而事實審未予調查
，又未認其無調查之必要，以裁定駁回之，或於判決理由內予以說明者，其踐行之訴
訟程序，即難謂為適法。原判決以乙○○所辯，伊於八十八年八月二十五日作證時所
提出之簽呈，係高雄市立啟智學校校長王武義分二次在簽呈上批註，伊在校長二次批
註後均有影印簽呈，是因一時疏忽才提出王武義第一次批註影本為可信，而為乙○○
被訴準誣告罪部分無罪判決之理由。然上訴人王世勤一再質疑乙○○此部分之辯解，
並聲請傳訊該校校長王武義（原審卷第六十九頁）。按諸王武義在該簽呈是否分二次
批註，應以其本人知之最詳，原審未依王世勤之聲請傳喚該證人調查釐清，又未認其
無調查之必要，以裁定駁回之，或於判決理由內說明，遽為判決，自有可議。又原判
決理由四(三)謂：上開簽呈所示，王武義在批註簽呈後所蓋用之二次印章油墨，均有滲
透之跡象，而顯現於紙張背面即簽呈本文中，……而由簽呈本文觀之，亦無簽呈本文
遭塗改之跡象，此經第一審法院調借前案卷宗核閱屬實，而為認定該簽呈係經由王武
義二次批註之依據。惟第一審法院調借該卷宗核閱屬實之相關資料究竟記載於何處？
是否曾將之提示供上訴人王世勤及被告乙○○辯論，理由內未詳予記載說明，亦有欠
允洽。(五)、原判決採信王世業之證言謂：王世業曾邀王世勤與丙○○餐，席間丙○
○曾表示如果彼等三人能早一點接觸，化解誤會，或許乙○○主任根本沒有機會分化
伊與王世勤，亦不致演變成今天這種局面，但伊既已被乙○○主任利用而無法回頭，
只有繼續往下走等語。乙○○亦承認其依丙○○、甲○○所言書寫一張王世勤貪瀆之
檢舉書交給李政旺等情（第一審卷第一九七頁）。如果無訛，倘丙○○、甲○○嗣後
於高雄市調查處之供述成立誣告罪，則乙○○此部分行為與彼等是否有犯意之聯絡及
行為之分擔而成立共同正犯，亦有待調查釐清。原判決對此未詳予調查說明，尚有未
洽。上訴人王世勤上訴意旨指摘原判決關於乙○○部分不當，被告丙○○、甲○○等
分別提起上訴指摘原判決關於彼等部分不當，均非無理由，應認有撤銷發回更審之原
因。原判決關於丙○○及甲○○不另為無罪諭知及不另為不受理諭知部分，基於審判
不可分原則，併予發回。乙○○被訴偽證罪嫌不受理部分，依自訴意旨所載認與其被
訴誣告及準誣告罪嫌部分，有裁判上一罪關係，基於審判不可分原則，亦併予發回。
二上訴駁回部分：
按刑事訴訟法第三百七十七條規定，上訴於第三審法院，非以判決違背法令為理由，
不得為之。是提起第三審上訴，應以原判決違背法令為理由，係屬法定要件。如果上
訴理由狀並未依據卷內訴訟資料，具體指摘原判決不適用何種法則或如何適用不當，
或所指摘原判決違法情事，顯與法律規定得為第三審上訴理由之違法情形，不相適合
時，均應認其上訴為違背法律上之程式，予以駁回。本件上訴人王世勤對丁○○部分
之上訴意旨略稱：(一)、被告丁○○於高雄市調查處訊問時誣稱：「王世勤曾親自向我
暗示索回扣被我拒絕」等語。其虛構事實誣告甚明，其所辯係出於誤會，全係臨訟卸
責之詞。(二)、丁○○於王世勤涉犯貪污案件，第一審審理中結證稱：「某日王世勤藉
口來找丙○○，並問丙○○有無放什麼錢在我這邊，當時丙○○不在場，在此之前丙
○○曾說王世勤可能來找我」等語。純屬虛構，其偽證犯行至為明確。原審未詳查或
為無罪，或為不受理之判決，尚有不當等語。
惟查原判決以王世勤於第一審自訴意旨略以：被告丁○○於高雄市調查處誣稱：「王
世勤曾親自向我暗示索回扣被我拒絕」等語。另於八十八年一月十九日台灣高雄地方
法院王世勤涉嫌貪瀆案出庭作證時，陳稱：「（為何於調查站稱：王世勤曾暗示回扣
之事？）答：那時我自己在外有租修理廠，某日王世勤藉口來找丙○○，並問丙○○
有無放什麼錢在我這裡，當時丙○○不在場。在此之前丙○○曾說王世勤可能會來找
我」等不實陳述，因認被告蔡耀州涉犯誣告及偽證罪嫌。惟經審理結果，丁○○於高
雄市調查處之供述，係平日受丙○○言行之誤導，並未具體指述王世勤如何收回扣，
並無誣告之故意，尚難論以誣告罪。而偽證罪係侵害國家司法權之威信，王世勤自訴
丁○○之偽證犯行，其並非直接被害人，不得提起自訴。因而維持第一審關於丁○○
被訴誣告諭知無罪，被訴偽證諭知不受理之判決，駁回此部分王世勤在第二審之上訴
，已詳予說明其所憑之證據及其論斷之基礎，從形式上觀察，並無所謂違背法令之情
形。按誣告罪，以使人受刑事或懲戒處分之意思，向該管公務員誣告為要件，若因有
調查、追訴權公務員之訊問，而為不利於他人之陳述，縱其陳述涉有虛偽，既無申告
他人使其受刑事或懲戒處分之意思，即與誣告罪之構成要件不符。查丁○○於高雄市
調查處之上開供述，係高雄市政府教育局函送王世勤涉嫌貪污，該處調查人員訪談查
證時，以證人身分所為之陳述，有該處刑事案件函送書及調查筆錄可稽。係在有調查
追訴權公務員之訊問所為之陳述，並非向該管公務員為誣告，縱其陳述有不實，亦與
誣告罪之要件不合。原判決因認此部分不成立誣告罪，於法自屬有據。又提起自訴以
犯罪之直接被害人為限，而偽證罪之直接被害人為國家並非私人，因證人之虛偽陳述
，在他人是否因此被害，尚繫於執行審判或偵查職務之公務員採信與否而定。該他人
並非因其偽證行為，而直接或同時受有損害，與刑事訴訟法第三百十九條第一項前段
所稱之被害人並不相當，自不得提起自訴。原判決以王世勤自訴丁○○涉犯偽證罪嫌
部分，非犯罪之直接被害人，不得提起自訴，因而維持此部分第一審諭知不受理之判
決，於法難認有違。王世勤此部分上訴意旨並未依據卷內資料具體指摘原判決有何違
背法令之情形，徒憑己見泛指原判決此部分違法，難認係適法上訴第三審之理由，應
予駁回。
據上論結，應依刑事訴訟法第三百九十七條、第四百零一條、第三百九十五條前段，
判決如主文。
中      華      民      國    九十二    年     十一     月    二十七    日
                              最高法院刑事第三庭
                                  審判長法官  董  明  霈
                                        法官  林  茂  雄
                                        法官  張  祺  祥
                                        法官  郭  毓  洲
                                        法官  吳  三  龍
      右正本證明與原本無異
                                              書  記  官
中      華      民      國    九十二    年     十二     月      五      日
                                                                        Ｌ


司法院資訊處製作；財團法人民間司法改革基金會備份。
